臺灣雲林地方法院刑事判決
109年度金訴字第23號
公  訴  人  臺灣雲林地方檢察署檢察官
被      告  王云軒


選任辯護人  李國豪律師（法律扶助律師）
上列被告因違反洗錢防制法案件，經檢察官提起公訴（108年度
偵字第7451號）及移送併辦（109年度偵字第4596、4597號），
本院判決如下：
    主  文
王云軒幫助犯洗錢防制法第十四條第一項之洗錢罪，處有期徒刑
貳月，併科罰金新臺幣貳萬元，罰金如易服勞役，以新臺幣壹仟
元折算壹日。
    事  實
一、王云軒已預見任意將金融帳戶交予他人使用，可能作為掩飾或
    隱匿他人實施洗錢防制法第3條規定之「特定犯罪」所得使用
    ，卻於民國108年8月31日前某日，與某詐欺集團（下稱本案
    詐欺集團）真實姓名、年籍均不詳，自稱「林小姐」之滿18歲
    成員以LINE通訊軟體聯繫後（但無證據證明王云軒知悉其為
    詐欺集團，亦無證據證明王云軒有幫助詐欺取財故意），為
    獲取利益，竟仍基於幫助掩飾、隱匿特定犯罪（逃漏稅捐罪
    ）所得來源、去向及所在之不確定故意，同意以1個帳戶1期1
    0天，期領新臺幣(下同)1萬元、月領3萬元之代價，提供其
    所申辦之臺灣銀行虎尾分行帳號0000000*****號帳戶(帳號
    詳卷，下稱本案帳戶)給本案詐欺集團使用，並依「林小姐
    」指示，將本案帳戶密碼修改為指定密碼後，於108年8月31
    日13時41分許，在雲林縣西螺鎮某統一便利商店，將本案帳
    戶之存摺及提款卡，寄送給本案詐欺集團真實姓名、年籍不
    詳之滿18歲成員收受。本案詐欺集團滿18歲成員收受本案帳
    戶之存摺及提款卡後，意圖為自己不法之所有，共同基於詐
    欺、洗錢之犯意聯絡，分別以附表所示方式，詐欺附表所示
    之人（附表編號1部分，本案詐欺集團滿18歲之不詳成員已
    先於108年8月28日著手詐欺取財），致附表所示之人陷於錯
    誤，分別以附表所示方式匯款至本案帳戶，該等詐欺款項均
    旋遭本案詐欺集團滿18歲之不詳成員提領殆盡而不知去向（
    詐欺款項匯入前，本案帳戶僅餘9元，詐欺款項匯入、提領
    後，本案帳戶僅餘1186元未被提領），王云軒即以此方式幫
    助本案詐欺集團成員掩飾或隱匿該等詐欺取財犯罪所得之來
    源、去向或所在。
二、案經蘇裕傑訴由屏東縣警察局屏東分局報告暨吳淑儀、羅巧
    書訴由嘉義縣警察局民雄分局報告臺灣嘉義地方檢察署陳請
    臺灣高等檢察署臺南檢察分署檢察長核轉臺灣雲林地方檢察
    署檢察官偵查起訴及移送併辦。
    理  由
壹、程序部分：
    按被告以外之人於審判外之陳述，雖不符刑事訴訟法第159
    條之1至第159條之4之規定，而當事人於審判程序同意作為
    證據，法院審酌該言詞陳述或書面陳述作成時之情況，認為
    適當者，亦得為證據。當事人、代理人或辯護人於法院調查
    證據時，知有第159條第1項不得為證據之情形，而未於言詞
    辯論終結前聲明異議者，視為有前項之同意，刑事訴訟法第
    159條之5定有明文。經查，本判決所引用被告王云軒以外之
    人於審判外之陳述，或經檢察官引為證據使用，被告、辯護
    人均表示同意有證據能力（見本院卷第51至52頁、第267至2
    68頁），或經本院調查證據時提示，檢察官、被告及辯護人
    均未爭執證據能力（見本院卷第269至277頁），本院審酌該
    等證據之取得過程並無瑕疵，與本案待證事實間復具有相當
    之關聯性，應得作為證據。
貳、實體部分：
一、訊據被告固坦承其以LINE通訊軟體與「林小姐」聯繫後，同
    意以1個帳戶1期10天，期領1萬元、月領3萬元之代價，提供
    本案帳戶供對方使用，並依「林小姐」指示更改密碼後，於
    上開時間、地點寄送本案帳戶之存摺、提款卡給對方，惟矢
    口否認有何幫助洗錢犯行，辯稱：我提供本案帳戶給對方，
    純粹只是為了找工作，並沒有想太多，我有情緒障礙，所以
    判斷能力有誤，我當時認為這是合法的，並沒有幫助洗錢的
    不確定故意云云（見本院卷第56頁、第288、289、296頁）
    。辯護人則為被告辯護稱：被告本案並未取得任何報酬，如
    果被告有犯罪意思，應該不可能在沒有拿到任何報酬的情形
    下就交付本案帳戶，本案與一般販賣帳戶之情節不太相同，
    被告應無幫助洗錢的故意云云（見本院卷第295至296頁）。
    經查：
　㈠上開被告所坦承之事實，及本案詐欺集團取得本案帳戶之存
    摺、提款卡後，以附表所示方式詐欺附表所示之人，致附表
    所示之人陷於錯誤，分別以附表所示方式匯款至本案帳戶，
    該等詐欺款項均旋遭本案詐欺集團不詳成員提領殆盡而不知
    去向（詐欺款項匯入前，本案帳戶僅餘9元，詐欺款項匯入
    、提領後，本案帳戶僅餘1186元未被提領）等情，除被告坦
    認在案（見本院卷第52至53頁）外，並有告訴人蘇裕傑、吳
    淑儀、羅巧書之指述（見警2500號卷第3至4頁；警0753號卷
    第15頁及反面；警6198號卷第16至17頁反面）可憑，復有本
    案帳戶之通訊中文名、地查詢（個人戶）資料、存摺存款歷
    史明細批次查詢資料、被告之寄件發票、明細及貨物狀態資
    料、臺灣銀行虎尾分行108年10月16日虎尾營字第108000377
    51號函暨所附資料、告訴人蘇裕傑之內政部警政署反詐騙案
    件紀錄表、臺北市政府警察局內湖分局港墘派出所受理詐騙
    帳戶通報警示簡便格式表、存款交易明細查詢資料、告訴人
    吳淑儀之臺北市政府警察局中正第一分局博愛路派出所受理
    各類案件紀錄表、內政部警政署反詐騙案件紀錄表、告訴人
    羅巧書之內政部警政署反詐騙案件紀錄表、新北市政府警察
    局中和分局秀山派出所受理詐騙帳戶通報警示簡便格式表（
    見警2500號卷第8頁及反面、第48至50頁、第52至54頁；警0
    753號卷第19至20頁反面、第47至53頁；警6198號卷第19至2
    0頁、第23頁）在卷可稽，此部分之事實先堪認定。
　㈡被告雖以前詞置辯，並提出信安醫療社團法人信安醫院病歷
    貼單1份、雲林縣特殊教育學生鑑定證明1份、教育部特殊教
    育學生鑑定及就學輔導會特殊教育學生鑑定證明書3份（見
    警2500號卷第10至15頁）佐證，證明其有情緒行為障礙、學
    習障礙症及有焦慮的適應障礙症等情，惟經本院送請衛生福
    利部草屯療養院精神鑑定之結果，認為鑑定期間被告未有明
    顯精神症狀，對問題可切題回應，語言理解能力、現實感未
    見明顯缺損，難謂被告於案發時，因精神障礙或其他心智缺
    陷造成辯識或控制能力的缺損等節，有該院109年11月20日
    刑事鑑定報告書1份可考（見本院卷第223至233頁），雖然
    被告可能因精神疾病致其判斷能力不如平常人，但被告並非
    全無理性判斷之能力，參以被告自述為大學企管系畢業、現
    就讀企管相關研究所等語（見本院卷第290、293頁），兼衡
    被告於本院審理時自行答辯之情形（見本院卷第279至292頁
    ），可認被告應具有一定之智識程度。
　㈢查被告與「林小姐」LINE通訊內容（詳見警2500號卷第16至4
    7頁），「林小姐」自稱「海天聯合會計事務所」缺兼職，
    事務所主要幫助企業提供稅務可享盈虧互抵等稅務優惠云云
    ，被告先向其詢問「有需要什麼相關知識呢」等語，待「林
    小姐」進一步說明工作內容（租用帳戶），宣稱優惠稅務不
    是逃稅云云，被告回覆「好喔我有要時會跟妳說」等語，已
    可見被告經思索、考慮自己是否適合此兼職工作，並非聽任
    「林小姐」牽引，足認被告應有理性判斷之能力。而「林小
    姐」雖宣稱此租用帳戶之兼職工作不是逃稅云云，但又向被
    告說明：我們工作相當於向你租用帳戶，我們收到帳戶確認
    正常能使用後，會安排你掛職3個月實習職位在合作的企業
    ，將你「虛構入職」，如有電話抽查，詢問你是否在某某企
    業工作，你就回答是，再以工作繁忙為由掛電話即可等語，
    顯非正當節稅方式，有租用他人帳戶逃漏稅捐之可能，而從
    被告答覆：「如果我被查出沒去工作怎麼辦呢」、「要用幾
    本比較安全」等語，可認被告當下已懷疑「林小姐」所稱兼
    職工作涉及不法，此觀諸被告於審理時已自承：「林小姐」
    跟我說的操作方式可獲取高額報酬，我覺得不是合法的等語
    （見本院卷第288至289頁）更明，被告嗣諉稱：我當時沒有
    想很多，是事後想才覺得不合法云云，自非可採。再者，「
    林小姐」向被告約定租用本案帳戶之代價為1期10天，期領1
    萬元、月領3萬元，以現今申辦銀行帳戶並不用任何費用之
    常情，「林小姐」何以需要提供如此高額代價向被告「租用
    」本案帳戶？被告自陳：之前我有到粉圓工廠上班，日薪80
    0元，本案依照「林小姐」的說法，我什麼事都不用做，只
    要把本案帳戶給對方就可以，比我之前的工作好賺很多等語
    （見本院卷第286至287頁），依照被告自身的工作經驗，其
    應可判斷「林小姐」提供之工作報酬顯非合理，此從被告於
    審理中陳稱：（問：你的工作就是要提供帳戶，1本帳戶1個
    月賺3萬元，多提供幾個帳戶不是可以賺比較多嗎？）我本
    人沒有想這麼的「貪」等語（見本院卷第292頁）更明，足
    認被告與「林小姐」交涉當時，已知悉「林小姐」所提供顯
    不合理的高額報酬可能涉及不法，若屬合法節稅行為，斷無
    可能獲得如此優渥之代價，再參以上開LINE通訊內容，被告
    向「林小姐」陳稱：不然先寄1個（帳戶）去，我急著需要
    錢等語，已可認被告因急需用錢，不顧本案帳戶可能作為「
    林小姐」所屬「事務所」逃漏稅捐之工具，仍為獲取高額報
    酬而提供，被告雖一再辯稱：我當時沒有想這麼多云云，要
    屬卸責之詞，不可採信。至於辯護人為被告辯護稱：被告提
    供本案帳戶給「林小姐」，並未取得任何報酬，與一般販賣
    帳戶的情節不同，被告應無幫助洗錢故意云云，但此不過是
    出售、出租帳戶雙方約定給付報酬之時期、方式差異，縱使
    收受帳戶者未依約給付報酬，仍不影響提供帳戶者主觀上原
    具有出售、出租帳戶意思以換取報酬之認定，是辯護人此部
    分主張，尚非可採。
二、綜上所述，堪認被告已預見提供本案帳戶給「林小姐」，可
    能會作為逃漏稅捐罪之人頭帳戶。按金融帳戶乃個人理財工
    具，依我國現狀，申設金融帳戶並無任何特殊限制，且可於
    不同之金融機構申請多數帳戶使用，是依一般人之社會通念
    ，若見他人不以自己名義申請帳戶，反而收購或借用別人之
    金融帳戶以供使用，並要求提供提款卡及告知密碼，則提供
    金融帳戶者主觀上如認識該帳戶可能作為對方收受、提領特
    定犯罪所得使用，對方提領後會產生遮斷金流以逃避國家追
    訴、處罰之效果，仍基於幫助之犯意，而提供該帳戶之提款
    卡及密碼，以利洗錢實行，仍可成立一般洗錢罪之幫助犯（
    最高法院刑事大法庭108年度台上大字第3101號裁定意旨參
    照）。次按刑法第30條之幫助犯，係以行為人主觀上有幫助
    故意，客觀上有幫助行為，即對於犯罪與正犯有共同認識，
    而以幫助意思，對於正犯資以助力，但未參與實行犯罪之行
    為者而言。幫助犯之故意，除需有認識其行為足以幫助他人
    實現故意不法構成要件之「幫助故意」外，尚需具備幫助他
    人實現該特定不法構成要件之「幫助既遂故意」，惟行為人
    只要概略認識該特定犯罪之不法內涵即可，無需確知正犯行
    為之細節或具體內容。此即學理上所謂幫助犯之「雙重故意
    」。提供金融帳戶者主觀上如認識其帳戶可能作為他人收受
    特定犯罪所得使用，且提領不法所得後將產生遮斷資金流動
    軌跡以逃避國家追訴、處罰之效果，仍基於幫助之犯意而提
    供，以利洗錢實行，則應論以一般洗錢罪之幫助犯（最高法
    院110年度台上字第2075號判決意旨參照）。準此，被告雖
    未確知「林小姐」等人逃漏稅捐正犯行為之細節或具體內容
    ，但已概略認識該罪之不法內涵，自可認被告具有幫助掩飾
    、隱匿逃漏稅捐罪犯罪所得來源、去向及所在之不確定故意
    。
三、被告主觀上具有幫助掩飾、隱匿逃漏稅捐罪所得來源、去向
    及所在之不確定故意，但並未預見本案帳戶可能會作為詐欺
    取財及掩飾、隱匿詐欺取財罪所得來源、去向及所在之工具
    （詳後述不另為無罪諭知部分），而不具幫助掩飾、隱匿詐
    欺取財罪所得來源、去向及所在之不確定故意，惟本案詐欺
    集團取得本案帳戶後，實際上卻用於掩飾、隱匿詐欺取財罪
    所得之來源、去向及所在，被告是否仍符合幫助犯洗錢防制
    法第2條第2款、第14條洗錢罪之主觀要件？
  ㈠德國學說上，將行為人「想像客體」與「實際侵害客體」在
    法益保護位階上是否相同（等價）、法益是否同一而作不同
    處理（參閱王皇玉，刑法總則，106年10月，第229至230頁
    ；張麗卿，等價客體錯誤的意義與法律效果─最高法院97年
    度台上字第2207號刑事判決評析，月旦裁判時報，第18期，
    101年12月，第73頁），實務見解如最高法院28年度渝上字
    第1008號判決要旨：「殺人罪之客體為人，苟認識其為人而
    實施殺害，則其人之為甲為乙，並不因之而有歧異。」屬等
    價客體錯誤之適例，應為相同旨趣。而學說對於「等價客體
    錯誤」，咸認在刑法評價上可不予注意，而無阻卻故意的效
    果，仍舊構成行為人主觀上本所欲違犯之罪的既遂犯（參閱
    林山田，刑法通論【上冊】，97年1月，第419頁）；相對於
    此，「不等價客體錯誤」之情形，學界通說認為：行為人主
    觀上認識的行為客體，與其行為在客觀事實上所侵害之客體
    ，從構成要件保護之法益觀察，具有構成要件之不等價性，
    此在刑法評價上，具有阻卻故意的效果，至多只能因為過失
    行為而成立過失犯（參閱林山田，前揭書，97年1月，第420
    頁），不過對於行為人「主觀上」侵害之法益，如行為人已
    著手，仍應論以未遂罪（參閱王皇玉，前揭書，第232頁）
    ，如各成立過失犯罪及未遂罪，再依想像競合處理（參閱林
    鈺雄，新刑法總則，105年9月，第210頁）。
　㈡洗錢防制法第2條第2款、第14條洗錢罪之主觀犯意，依照最
    高法院刑事大法庭108年度台上大字第3101號裁定意旨，不
    以明知洗錢標的為特定犯罪所得為必要，間接故意亦屬之。
    然而，洗錢防制法第3條規定之特定犯罪多達13款、數十罪
    名，倘行為人誤認洗錢標的為某一特定犯罪之犯罪所得，實
    際洗錢標的卻為另一特定犯罪之犯罪所得，是否影響洗錢罪
    之故意？申言之，不同特定犯罪（犯罪所得）之客體錯誤，
    係「等價或不等價」之客體錯誤?有論者引用德國學說見解
    指出，洗錢行為人倘錯認某一特定犯罪為另一特定犯罪，由
    於該等特定犯罪均屬於上位（廣泛）概念特定犯罪之範疇，
    應屬不具重要性的錯誤，不會阻卻故意及影響罪責（參閱李
    傑清，洗錢防制的課題與展望，95年2月，第79頁）。本院
    認為，從洗錢防制法第1條明揭之立法目的提及「為防制洗
    錢，打擊犯罪，健全防制洗錢體系，穩定金融秩序，促進金
    流之透明，強化國際合作」等語，及同法第2、3條洗錢定義
    之立法體例可知，洗錢防制法係以「特定犯罪」作為規範對
    象，縱使洗錢標的為不同特定犯罪之罪所得，但其實質的不
    法核心無殊，有如毒品危害防制條例，雖然立法政策上決定
    區別毒品等級，但不同等級毒品之侵害方向、不法本質仍屬
    相同（可參閱蔡聖偉，評「所知‧所犯」規則於司法實務上
    的運用，東吳法律學報，第25卷第4期，103年4月，第113至
    114頁），特定犯罪（犯罪所得）間發生認識錯誤，應可評
    價為「等價客體錯誤」。在此基礎上，有別於毒品危害防制
    條例不同等級毒品之犯罪屬於不同罪名、法定刑，如行為人
    主觀上認知較低等級毒品，客觀上卻犯較高等級毒品罪名（
    既遂）時，可認成立較低等級毒品罪名既遂而不會牴觸罪刑
    法定原則（參閱蔡聖偉，前揭文，第113至114頁），洗錢防
    制法不同特定犯罪，法定刑及罪名均相同，僅宣告刑受到同
    法第14條第3項「不得科以超過其特定犯罪所定最重本刑之
    刑」之限制。從而，洗錢行為人對於特定犯罪間之主觀認識
    錯誤，應屬「等價客體錯誤」，不能阻卻洗錢故意，但適用
    上開洗錢防制法宣告刑之限制時，應以行為人主觀上認識、
    法定刑較輕之特定犯罪最重本刑為準，如此亦符合實務見解
    所稱「所犯重於所知，從其所知」之原則。
　㈢本案被告主觀上認識提供本案帳戶給「林小姐」，可能會被
    用以掩飾、隱匿逃漏稅捐罪犯罪所得來源、去向及所在，雖
    然未認識「林小姐」實際洗錢之標的為詐欺取財罪之犯罪所
    得而有客體錯誤之情形，但因逃漏稅捐罪及詐欺取財罪均為
    洗錢防制法第3條規定之特定犯罪（各為該條第7款、第2款
    ），依上開說明，屬「等價客體錯誤」，不能阻卻洗錢故意
    ，但適用洗錢防制法第14條第3項宣告刑之限制時，應以被
    告主觀上認識、法定刑較輕之逃漏稅捐罪最重本刑為準。
三、綜上所述，本案事證明確，被告犯行洵堪認定，應依法論科
    。
四、論罪科刑：
　㈠按提供金融帳戶提款卡及密碼供他人使用，嗣後被害人雖匯
    入款項，然此時之金流仍屬透明易查，在形式上無從合法化
    其所得來源，未造成金流斷點，尚不能達到掩飾或隱匿特定
    犯罪所得之來源、去向及所在之作用，須待款項遭提領後，
    始產生掩飾、隱匿之結果（最高法院刑事大法庭108年度台
    上大字第3101號裁定意旨參照）。次按刑法上之接續犯，就
    各個單獨之犯罪行為分別以觀，雖似各自獨立之行為，惟因
    其係出於單一之犯意，故法律上仍就全部之犯罪行為給予一
    次之評價，而屬單一一罪，其部分行為如已既遂，縱後續之
    行為止於未遂或尚未著手，自應論以既遂罪（最高法院97年
    度台上字第3084號判決意旨參照）。本案帳戶匯入附表所示
    之洗錢標的（詐欺款項）前，餘額為9元，匯入後經本案詐
    欺集團不詳成員提領殆盡，本案帳戶僅餘1186元（見警0753
    號卷第48至49頁），兩者相差之1177元，乃未經提領之洗錢
    標的，尚未達掩飾或隱匿特定犯罪所得之來源、去向及所在
    之作用，此部分本案詐欺集團之洗錢犯行僅止於未遂，但因
    其他部分之洗錢犯行已既遂，兩者屬於接續犯之關係，應論
    以洗錢既遂罪即足。是核被告所為，係犯刑法第30條第1項
    前段、洗錢防制法第2條第2款、第14條第1項之幫助洗錢罪
    。被告以1個幫助行為，幫助如附表編號1至3所示洗錢標的
    之洗錢行為，為同種想像競合犯，應從一重之幫助洗錢罪處
    斷。起訴書雖未論及附表編號2、3部分（即併辦部分），然
    該等部分與起訴部分屬於裁判上一罪關係，本院自得併予審
    理。
　㈡被告為洗錢幫助犯，犯罪情節顯較正犯為輕，本院依刑法第3
    0條第2項規定，減輕其刑。又本院參酌前揭衛生福利部草屯
    療養院刑事鑑定報告書及被告病歷、相關陳述等證據資料，
    認被告行為時並未因精神障礙或其他心智缺陷，致不能辨識
    其行為違法或欠缺依其辨識而行為之能力，該等能力也未顯
    著降低，尚無刑法第19條第1、2項規定之適用。另依洗錢防
    制法第14條第3項規定及前開說明，本案科刑，不得超過稅
    捐稽徵法第41條逃漏稅捐罪之最重本刑。
　㈢爰以行為人之責任為基礎，審酌被告前無經法院判刑確定之
    紀錄（見本院卷第309至310頁臺灣高等法院被告前案紀錄表
    ），素行尚可，但其為獲取利益，罔顧提供本案帳戶可能被
    他人用作洗錢之風險，有害金融秩序及犯罪所得之追查，所
    為非是。參以本案詐欺集團洗錢標的金額等情節，又被告矢
    口否認犯行，難認已坦然面對自己之過錯（被告固得基於防
    禦權之行使而否認犯行，本院亦不得以此作為加重量刑之依
    據，但此與其餘相類似、坦承全部犯行的案件相較，自仍應
    在量刑予以參酌、區別，以符平等原則），惟考量前開鑑定
    結果，認被告經心理衡鑑評估，各項評估結果都落在邊緣程
    度，顯示其控制能力無法與大多數人相提並論等情（見本院
    卷第231頁），兼衡被告自陳大學畢業之學歷、未婚亦無子
    女、在家中幫忙擔任搬運工、月薪不固定、最高約1萬元、
    與祖父母、父母及弟弟同住之生活狀況（見本院卷第293至2
    94頁）等一切情狀，量處如主文所示之刑，其中有期徒刑部
    分，雖因幫助洗錢罪非屬最重本刑為5年以下有期徒刑以下
    之刑之罪，依刑法第41條第1項規定，不得易科罰金，然依
    同條第3項規定，仍得聲請易服社會勞動；至宣告罰金部分
    ，本院考量罰金乃財產刑，重在剝奪受刑人之財產利益，而
    本院所宣告之罰金額度不高，是本院認易服勞役之折算標準
    ，以1000元折算1日為適當。
五、沒收：
　　洗錢防制法第18條第1項前段規定「犯第14條之罪，其所移
    轉、變更、掩飾、隱匿、收受、取得、持有、使用之財物或
    財產上利益，沒收之」，其無「不問屬於犯罪行為人與否」
    之要件（絕對義務沒收），當以屬於（指實際管領）犯罪行
    為人者為限，始應（相對義務）沒收。查本案帳戶匯入如附
    表所示之洗錢標的（詐欺款項），業經本案詐欺集團不詳成
    員提領殆盡，所餘1186元（另應扣除本案帳戶原有之9元）
    已返還給告訴人蘇裕傑（見本院卷第61至63頁），無證據證
    明被告有實際管領此部分之財產上利益，自無從依上開規定
    宣告沒收。復無證據證明被告因本案犯罪獲有利益，亦無犯
    罪所得沒收之問題。
六、不另為無罪諭知：
　㈠公訴意旨另以：被告提供本案帳戶給本案詐欺集團，供本案
    詐欺集團詐欺附表所示之人，另涉犯刑法第30條第1項前段
    、第339條第1項幫助詐欺取財罪嫌云云。
  ㈡按犯罪事實應依證據認定之，無證據不得認定犯罪事實，刑
    事訴訟法第154條第2項定有明文。又不能證明被告犯罪或其
    行為不罰者，應諭知無罪之判決，刑事訴訟法第301條第1項
    亦定有明文。次按認定犯罪事實所憑之證據，雖不以直接證
    據為限，間接證據亦包括在內；然而無論直接或間接證據，
    其為訴訟上之證明，須於通常一般之人均不致有所懷疑，而
    得確信其為真實之程度者，始得據為有罪之認定（最高法院
    76年度台上字第4986號判決意旨參照）。又按刑事訴訟法第
    161條第1項規定：檢察官就被告犯罪事實，應負舉證責任，
    並指出證明之方法。因此，檢察官對於起訴之犯罪事實，應
    負提出證據及說服之實質舉證責任。倘其所提出之證據，不
    足為被告有罪之積極證明，或其闡明之證明方法，無從說服
    法官以形成被告有罪之心證，基於無罪推定之原則，自應為
    被告無罪判決之諭知。是若審判時，檢察官未能提出適合於
    證明犯罪事實之積極證據，並闡明其證據方法與待證事實之
    關係；法院對於卷內訴訟資料，復已逐一剖析，參互審酌，
    仍無從獲得有罪之心證，自應諭知無罪之判決（最高法院92
    年度台上字第128號判決要旨參照）。
  ㈢本案公訴意旨認被告涉犯幫助詐欺取財罪嫌，無非係以上開
    論罪科刑部分之證據為主要論據。訊據被告堅詞否認此部分
    犯嫌，並以前詞置辯。
  ㈣檢警為打擊詐欺集團，針對詐欺集團之目的在於取得金錢，
    必須透過銀行帳戶收取詐欺款項，而帳戶所有人之身分可輕
    易得知，故詐欺集團往往以人頭帳戶之方式避免遭檢警追查
    ，是如能斷絕人頭帳戶之情事，或可有效遏止詐欺集團之運
    作，然經檢警追訴人頭帳戶長期以來之結果，固使一般民眾
    不再輕易將帳戶交付陌生人使用以換取報酬，惟詐欺集團對
    此亦已有所變通，其等為順利取得人頭帳戶以免無法收受詐
    欺款項，當金錢已難以購得他人帳戶時，其等遂改以其他手
    段取代，常見者即以詐欺方式為之，而金融機構帳戶之金融
    卡及密碼等相關資料事關個人財產權益之保障，其專有性甚
    高，除非本人或與本人親密關係者，否則不致輕易流通使用
    該帳戶資料，此誠為一般民眾諳知之理，是詐欺集團為取信
    收取帳戶之對象，避免收取對象懷疑自己可能成為詐欺集團
    之人頭帳戶，莫不以各種方式欺瞞行騙，或欺以社會經驗、
    金融實務之常識不足，誆稱須提供帳戶以代為辨理各種手續
    ；或利用收取對象貪財僥倖之心態，謊稱欲以高額代價購買
    帳戶，而僅供其他遠較詐欺集團犯行輕微之不法情事使用，
    如謂詐欺集團可詐欺他人金錢，實無謂詐欺集團不能詐欺他
    人帳戶使用之理。又一般人對於社會事物之警覺性或風險評
    估，常因人而異，且與教育程度、從事之職業、心智是否成
    熟，並無必然之關連，蓋詐欺集團成員所為，無非鼓如簧之
    舌，以虛捏誆騙為能事，詐騙手法日新月異，更時有高學歷
    、有豐富知識或社會經驗者遭詐欺之情事發生，故非僅憑學
    識、工作或社會經驗即可全然知悉詐欺集團之詐騙手法。因
    此，提供自己帳戶資料給他人之人是否能警覺會因之幫助他
    人從事不法行為，仍應審酌具體個案情形，依嚴格證據法則
    認定之，尚不能僅憑吾等客觀常人之智識經驗為基礎，遽予
    推認行為人必具有相同警覺程度。 
  ㈤被告雖然並非全無理性判斷之能力，但可能因精神疾病致其
    判斷能力不如平常人已如前述，依照前揭被告與「林小姐」
    之LINE通訊內容，並不能排除被告誤信「林小姐」所言，僅
    預見其提供本案帳戶可能作為逃漏稅捐人頭帳戶使用，如此
    一來，除了上開論罪科刑部分，認為被告具有幫助洗錢之不
    確定故意外，「至多」也僅能認定被告主觀上另具有幫助逃
    漏稅捐罪之不確定故意。 
  ㈥按刑法第30條幫助犯之成立，行為人在主觀上須有幫助故  
    意，客觀上須有幫助行為。而幫助犯係從屬於正犯而成立，
    並無獨立性，故幫助犯須對正犯之犯罪事實，具有共同認識
    而加以助力，始能成立，其所應負責任，亦以與正犯有同一
    認識之事實為限，若正犯所犯之事實，超過其共同認識之範
    圍時，則幫助者事前既不知情，自不負責（最高法院75年度
    台上字第1509號、84年度台上字第5998號判決意旨參照）。
    又按幫助犯對正犯行為所認識之內容，如與正犯所發生之事
    實不一致時，應僅就其所認識之範圍負責（最高法院84年度
    台上字第6475號判決意旨參照）。再按人頭帳戶之問題在我
    國乃普遍存在之事實，而其用途甚多，諸如請領款項、規避
    稅捐、金融商品買賣或其他合法、非法財務操作、洗錢、詐
    欺、經營六合彩、地下錢莊，甚至擄人勒贖等各種合法、非
    法用途均有，實非僅限一端，自難逕謂交付帳戶給他人使用
    即係出於幫助他人實施犯罪之故意，毋寧應就行為人交付帳
    戶時究係認識該借（租）用人係為何種用途（或犯罪行為）
    而借（租）用來認定，而非以事後該借（租）用人實際所為
    係何種犯罪行為來反推。否則，幫助犯之處罰繫於事後極為
    不確定之因素，顯有違罪刑法定原則之本旨（臺灣高等法院
    92年度上易字第3200號判決、102 年度上易字1374號判決意
    旨可資參照）。
  ㈦本案不能排除被告提供本案帳戶給「林小姐」，主觀上係為
    幫助逃漏稅捐罪使用等情，業如前述，且依一般社會常情，
    倘如「林小姐」所屬「事務所」從事逃漏稅捐，即有可能獲
    取不法暴利，而為掩飾該等不法所得，乃高價租用人頭帳戶
    ，並非全然不可想像之事，倘被告誤信該「事務所」從事逃
    漏稅捐，自「未預見」該「事務所」會將本案帳戶用於詐欺
    取財，縱認被告「應預見」此情且有預見可能性，亦僅屬有
    無過失責任之問題，自難認定被告有幫助本案詐欺集團詐欺
    取財之直接或間接故意。又按幫助犯所認識之犯罪內容，與
    正犯所發生之犯罪事實不一致，亦即幫助犯所認識之犯罪內
    容與正犯所發生事實彼比間之構成要件不同，而有輕重之分
    時，依「所犯重於所知，依其所知」之法理，不應論以較重
    罪之幫助犯（最高法院99年度台上字第8207號判決意旨參照
    ），如以此實務判準，因詐欺取財罪較重於逃漏稅捐罪，被
    告所認識之犯罪內容（逃漏稅捐）較正犯所發生之犯罪事實
    （詐欺取財）為輕，自不應論以詐欺取財罪之幫助犯，原應
    論以逃漏稅捐罪之幫助犯，惟按刑法上之幫助犯，以正犯已
    經犯罪為構成要件，故幫助犯無獨立性。雖幫助犯之成立不
    以正犯知情為要件，但如無他人犯罪行為之存在，幫助犯即
    無由成立（最高法院104年度台上字第1110號判決意旨參照
    ），則本案詐欺集團成員既無逃漏稅捐之事實，被告自也無
    從成立逃漏稅捐罪之幫助犯。
  ㈧學說上也有論者舉幫助重利罪及幫助詐欺取材罪為例主張，
    縱使幫助犯在故意具體化的要求上應較教唆犯為低，但由於
    幫助犯的故意已經具體針對了重利罪，並非不在乎正犯究竟
    要將他的帳戶用於何種用途，此罪名偏離（正犯實際用於詐
    欺取財）對其而言自屬重大，僅屬於現行法所不罰之未遂參
    與（參閱蔡聖偉，前揭文，第119頁、第125至126頁），在
    重利罪與詐欺取財罪如此，在逃漏稅捐罪與詐欺取財罪亦然
    。準此，被告本案行為自不成立幫助詐欺取財罪或幫助逃漏
    稅捐罪。公訴意旨主張被告成立幫助詐欺取財罪嫌，本應為
    無罪之諭知，但因與上開論罪科刑部分具有想像競合之裁判
    上一罪關係，爰不另為無罪之諭知。
據上論斷，應依刑事訴訟法第299條第1項前段，洗錢防制法第2
條第2款、第14條第1項、第3項，刑法第11條、第30條第1項前段
、第2項、第55條、第42條第3項，判決如主文。
本案經檢察官江金星提起公訴及移送併辦，檢察官黃煥軒、陳淑
香到庭執行職務。
中　　華　　民　　國　　110 　年　　5 　　月　　31　　日
                  刑事第五庭  審判長法  官  蔡鴻仁
　
                                    法  官  陳韋仁
　
                                    法  官  潘韋丞   
以上正本證明與原本無異。
如不服本判決應於收受判決後20日內向本院提出上訴書狀，並應敘述具體理由；其未敘述上訴理由者，應於上訴期間屆滿後20日內向本院補提理由書（均須按他造當事人之人數附繕本）。「切勿逕送上級法院」。　　　　　　　　　　　
告訴人或被害人如對於本判決不服者，應具備理由請求檢察官上
訴，其上訴期間之計算係以檢察官收受判決正本之日期為準。
　　　　　　　　　　　              書記官  廖千慧　　　
中　　華　　民　　國　　110 　年　　6 　　月　　1 　　日
附錄本案論罪科刑法條全文：
洗錢防制法第2條
本法所稱洗錢，指下列行為：
一、意圖掩飾或隱匿特定犯罪所得來源，或使他人逃避刑事追訴
    ，而移轉或變更特定犯罪所得。
二、掩飾或隱匿特定犯罪所得之本質、來源、去向、所在、所有
    權、處分權或其他權益者。
三、收受、持有或使用他人之特定犯罪所得。

洗錢防制法14條
有第2條各款所列洗錢行為者，處7年以下有期徒刑，併科新臺幣
500萬元以下罰金。
前項之未遂犯罰之。
前2項情形，不得科以超過其特定犯罪所定最重本刑之刑。　　　　　　　　　　　
附表：
編號 詐欺及匯款方式  1 本案詐欺集團滿18歲之不詳成員，於108年8月28日22時許，撥打電話聯繫蘇裕傑，佯裝商店人員、中國信託人員，稱因資訊安全問題致訂單設定有誤，增加10筆訂單，需配合取消設定云云，致蘇裕傑陷於錯誤，而於108年9月4日22時31分許，依指示匯款2萬1123元至本案帳戶。  2 本案詐欺集團滿18歲之不詳成員，於108年9月4日19時許，佯裝網路賣家、台新銀行行員致電吳淑儀訛稱網路購物分期付款誤設為連續扣款，需至自動櫃員機解除設定云云，致吳淑儀陷於錯誤，而於108年9月4日22時24分許，依指示匯款2萬9985元至本案帳戶。  3 本案詐欺集團滿18歲之不詳成員，於108年9月4日19時許，佯裝讀商店客服人員、台新銀行行員致電告訴人羅巧書訛稱其信用卡資料遭盜刷，需至自動櫃員機解除設定云云，致羅巧書陷於錯誤，接續於108年9月4日21時15分許、同日21時21分許，各依指示匯款4萬9987元、4萬9987元至本案帳戶。